【裁判字號】    90,訴,361
【裁判日期】    900824
【裁判案由】    都市計畫
【裁判全文】
高雄高等行政法院裁定                        九十年度訴字第三六一號
    原      告  國立高雄大學
    代  表  人  甲○○  校長
    訴訟代理人  蔡建賢  律師
    被      告  高雄市政府
    代  表  人  乙○○  市長
    訴訟代理人  丙○○
右當事人間因都市計畫事件，原告不服行政院中華民國八十九年十一月二十三日台八
十九訴字第三三二三八號再訴願決定，提起行政訴訟，本院裁定如左：
    主    文
原告之訴駁回。
訴訟費用由原告負擔。
    理    由
一、按「人民因中央或地方機關對其依法申請之案件，予以駁回，認為其權利或法律
    上利益受違法損害者，經依訴願程序後，得向高等行政法院提起請求該機關應為
    行政處分或應為特定內容之行政處分之訴訟。」，固為行政訴訟法第五條第二項
    所明定。惟提起此條項所謂之「拒絕申請之訴」，需以中央或地方機關所為之駁
    回係屬行政處分為前提，始能據以循序提起訴願及行政訴訟。次按「主管機關變
    更都市計畫，係公法上之單方行政行為，如直接限制一定區域內人民之權利、利
    益或增加其負擔，即具有行政處分之性質，其因而致特定人或可得確定之多數人
    之權益遭受不當或違法之損害者，自應許其提起訴願或行政訴訟以資救濟。」，
    固經司法院釋字第一五六號解釋在案，惟觀之該號解釋之理由書則謂：「此項都
    市計畫之個別變更，與都市計畫之擬定、發布及擬訂計畫機關依規定五年定期通
    盤檢討所作必要之變更（都市計畫法第二十六條參照），並非直接限制一定區域
    內人民權益或增加其負擔者，有所不同。」，故如僅屬主管機關依法對於都市計
    畫所為擬定、發布，即非屬行政處分。
二、緣本件被告於民國（下同）八十八年四月二十一日以高市府工都字第九九一六號
    公告發布「擬定高雄市楠梓區（國立高雄大學鄰近地區）細部計畫並配合變更主
    要計畫」案計畫圖說，並自八十八年四月二十二日零時起生效，案內劃設之Ｒ４
    －１十五公尺計畫道路，位於原告校區西南側，其中心樁並落在校界上（即道路
    占用校地七‧五公尺寬度），原告以此計畫道路之擬定占用大專用地面積，一再
    提出陳情，終經被告所屬工務局於八十八年九月二十九日以高市工務都字第二四
    五八三號函復「本件並無辦理都市計畫變更之必要」。原告不服，提起訴願，經
    被告於八十九年一月三日以高市府訴四字第四二○一五號決定「本件屬都會範疇
    ，主管機關應為高雄市政府，所屬工務局逕自函覆原告，自有未合」，乃將原處
    分撤銷，責由工務局將全案移由被告另為適法之處理。被告旋於八十九年一月十
    九日以高市府工都字第○一九九二號函復原告略謂：本案於主要計畫之大專用地
    與住宅區間，依法再擬定一條系爭十五公尺寬之細部計畫道路，係依都市計畫法
    之法定程序辦理，無須辦理都市計畫變更等語。原告仍表不服，循序提起訴願及
    再訴願，均遭決定駁回，遂提起本件訴訟，主張略以：系爭細部計畫於內政部都
    市計畫委員會審議時，原本綠地不足法令之要求，為配合社區整體發展，原告乃
    盡可能協助被告爭取細部計畫之通過，以致原告所能運用及規劃之校園面積，與
    被告之前允諾提供者有所減少，且依八十七年七月二十八日被告與教育部等機關
    之協商紀錄，原告校地西南側並非作為公用道路，亦即系爭Ｒ４－１道路之邊緣
    即為校地之經界，而非以該道路中心樁為經界，被告顯然違反其承諾。再依細部
    計畫內之土地使用計畫面積用地類別，其中屬「大專用地」之面積為八三‧○七
    公頃，雖不同於主要計畫說明書內所列之「大專用地」面積八四‧一九八一公頃
    ，惟其間差異與系爭Ｒ４－１道路之設置並無關係，而係大專用地北側高雄縣、
    市界爭議之認定不同所致，足見細部計畫並無變更主要計畫，「大專用地」面積
    實質上未變更，被告將十五公尺道路中心樁移至校界，使原告校地面積必須往後
    退縮七‧五公尺，嚴重損害原告就校地使用之合法權益，並與都市計畫法第十五
    條第一項第六款與第八款規定：主要計畫應視實際情形分別表明主要道路與學校
    用地有違。而被告高市府工都字第○一九九二號函，並非單純說明都市計畫相關
    規定，而係就原告請求更正系爭道路錯置於大專用地之准駁，況本件爭議既涉及
    「擬定高雄市楠梓區（國立高雄大學鄰近地區）細部計畫並配合變更主要計畫」
    ，則其為變更都市計畫之行為應屬無誤，最高行政法院（前行政法院）八十二年
    度判字第一九○號判決意旨亦採同見解。縱使系爭細部計畫之公告實施，並非變
    更主要計畫之行為，依最高行政法院八十九年度判字第一○七三號判決意旨，「
    細部計畫之公告實施難謂僅係在都市計畫法第二十一條之主要計畫之擬定、發布
    而已」，該計畫之實施既對原告校地產生限制，直接限制原告權益甚明，亦應認
    具有行政處分性質，為此起訴請求判決：一、撤銷再訴願決定、訴願決定及原處
    分。二、被告應更正「擬定高雄市楠梓區（國立高雄大學鄰近地區）細部計畫並
    配合變更主要計畫」中Ｒ４－１道路中心線如附圖等語。
三、惟按各類都市計劃均有「主要計畫」及「細部計畫」。主要計畫係指都市計劃之
    基本構想，並為訂定細部計畫之準則；亦即細部計畫係依據主要計畫為指導原則
    ，具體地表明計畫地區範圍，並細部規範土地使用分區○○○道路系統、地區性
    之公共設施用地以及其他事項（都市計劃法第二十二條參照）。而都市計劃之訂
    定程序約可分為：擬定主要（細部）計畫、公開展覽、審議、核定（備案、備查
    ），最後為發佈實施。都市計劃經公布實施，固對於人民及各級政府均有一定之
    拘束效力，然由於都市計劃並非係就個別事件之處理，而係對於一定地區內各項
    重要設施以及土地使用所為之整體規劃，因此並非行政處分而係屬「法規」性質
    ，人民無法對之提起行政救濟。經查，本件被告於八十四年十月二日公告發布實
    施「變更高雄市楠梓區（國立高雄大學鄰近地區）主要計畫案」，將原告校區及
    鄰近地區原屬農業區土地變更為住宅區、商業區及大專用地，並自八十五年四月
    一日起著手辦理細部計畫擬定作業（公開展覽期間自八十五年四月一日起至八十
    五年四月三十日止），嗣於八十六年五月十三日經高雄市都市計畫委員會第二一
    一○次會議審議通過，並經內政部都市計畫委員會以八十七年十一月十日第四五
    五次會議決議通過，被告乃依據內政部八十八年四月一日台（八八）內營字第八
    八七二六二七號函，於同年四月二十一日以高市府工都字第九九一六號公告發布
    「擬定高雄市楠梓區（國立高雄大學鄰近地區）細部計畫並配合變更主要計畫」
    案計畫圖說，並自八十八年四月二十二日零時起生效，此有被告八十四年十月二
    日高市府工都字第三三七八二號公告影本、內政部八十八年四月一日台（八八）
    內營字第八八七二六二七號函、被告八十八年四月二十一日高市府工都字第九九
    一六號公告影本等附於卷內可稽。而本件劃設之系爭Ｒ４－１十五公尺計畫道路
    ，即屬於擬定高雄市楠梓區（國立高雄大學鄰近地區）細部計畫之範疇，係於主
    要計畫之大專用地與住宅區之間，再擬定一寬十五公尺之道路，雖公告案名全稱
    有「‧‧‧配合變更主要計畫」字樣，惟此係指配合上開「變更高雄市楠梓區（
    國立高雄大學鄰近地區）主要計畫案」，並未涉及主要計畫之變更，故其仍為都
    市計畫中有關細部計畫之擬定、發布，並非都市計畫之個別變更，揆諸首揭司法
    院釋字第一五六號解釋理由書意旨，即非屬行政處分，尚不得提起行政爭訟以資
    救濟。至原告所引前行政法院八十二年度判字第一九○號及八十九年度判字第一
    ○七三號判決，除前者係關於已擬定計畫之通盤檢討，後者係有關台北縣政府公
    告「擬定永和都市計畫〔捷運系統頂站Ａ出入口聯合開發用地（捷三）細部計畫
    〕案」廢除原有之四十年既有巷道，認屬都市計劃之個別變更，與本件屬於擬定
    、發布細部計畫劃設系爭計畫道路有所不同外，且其將都市計劃（細部計畫）或
    通盤檢討案之發佈實施（法規之生效），認作判斷行政處分與否之依據，亦非妥
    適，是上開二件判決係屬個案之見解，並非判例，尚無拘束本院之效力。原告既
    不得對都市計畫之擬定、發布提起行政爭訟，則其向被告申請變更都市計畫，經
    被告函覆予以拒絕並說明都市計畫相關規定，雖自認權益受損，尚難許其提起行
    政爭訟以資救濟。一再訴願決定遞從程序上駁回，於法並無不合，原告復對之提
    起本件訴訟，即不備起訴要件，應以裁定駁回之。
四、依行政訴訟法第一百零七條第一項第十款、第一百零四條、民事訴訟法第九十五
    條、第七十八條裁定如主文。
中      華      民      國      九十    年      八      月    二十四    日
                                高雄高等行政法院第一庭
                                            審判長法官  陳光秀
                                            法      官  楊惠欽
                                            法      官  呂佳徵
右為正本係照原本作成。
如不服本裁定，應於裁定送達後十日內以書狀明理由，經本院向最高行政法院提出
抗告（須按對造人數附具繕本）；並應預繳送達用掛號郵票六份（每份三十四元）。
中      華      民      國      九十    年      八      月    二十四    日
                                            法院書記官  周良駿


司法院資訊處製作；財團法人民間司法改革基金會備份。
